台灣高等法院刑事判決　　　　　　　　　　　　九十年度上更(二)字第一一六六號
　　上　訴　人　臺灣桃園地方法院檢察署檢察官
　　被　　　告　己○○
　　　　　　　　戊○○
　　　　　　　　甲○○
　　共　　　同
　　選任辯護人　江松鶴
右上訴人，因被告偽造文書案件，不服臺灣桃園地方法院八十五年度易字第三六三○
號，中華民國八十六年六月十一日第一審判決（起訴案號：台灣桃園地方法院檢察署
八十四年度偵字第一四００Ｏ號），提起上訴，經判決後，由最高法院發回第二次更
審，本院判決如左：
    主    文
上訴駁回。
    理    由
一、本件第一審判決後，該院於八十六年六月二十四日送達判決正本於檢察官陳大偉
    ，何以該檢察官遲至同年十一月三日始收受送達，並於同年十一月十一日提起上
    訴，已涉及上訴是否逾期之問題，經本院函詢原審法院承辦法官潘政宏，據該院
    函覆稱：因已事隔數年，「送達檢察官裁判書類登記簿」(保存期限三年)已逾年
    限，無從證明送達簿內所載送達時間等語，此有該院法警莊正榮出具之報告乙份
    在卷可按  (見本院更二審卷第七十頁)，致無從自登記簿查知檢察官真正收受判
    決正本之時間，則本件仍以送達證書上所載收受送達之時間為據，因此，上訴尚
    無逾期，合先敘明。
二、公訴意旨略以：被告甲○○、己○○、戊○○分別係桃園地政事務所之科員、僱
    工、技工，甲○○職司不動產各項登記之校對，己○○、戊○○職司不動產登記
    之登薄，均係依法令從事公務之公務員。於八十三年九月間己○○受理林英男向
    桃園地政事務所申請將其所有座落桃園縣龜山鄉○○○段第二三二之九七、二三
    二之八八、同段蕃子窩小段三五一之五等地號土地及其上門牌號碼為桃園縣龜山
    鄉○○○路○段一六六巷十一之三號之三樓建物，設定抵押權予吳成琰一案，明
    知上揭不動產早已設定其他抵押權，竟於其依職權製作之他項權利證書之登記次
    序上為登載壹之後，繼由知情之甲○○校對覆核後發給，足生損害於地政機關登
    記事項之正確性及吳成琰；於同年十月間戊○○受理洪敏雄將其在林英男所有座
    落桃園縣龜山鄉南崁頂蕃子窩小段三五一之五等地號土地及其上門牌號碼為桃園
    縣龜山鄉○○○路○段一六六巷十一之三號之三樓建物上所設定之抵押權讓與丙○○及丁○○一案，明知上揭不動產早已設定抵押權，竟亦在其職務上所製作之
    他項權利證書之登記次序欄內，登載內容不實之壹，並由知情之甲○○覆核後發
    給，均足生損害於地政機關登記事項之正確性及丙○○、丁○○，因認被告等三
    人均涉有公務員登載不實罪嫌。
三、按犯罪事實應依證據認定之，無證據不得推定其犯罪事實；又不能證明被告犯罪
    者，應諭知無罪之判決；刑事訴訟法第一百五十四條、第三百零一條第一項分別
    定有明文。又犯罪事實之認定，應憑真實之證據，倘證據是否真實尚欠明確，自
    難以擬制推測之方法，為其判斷之基礎；而認定犯罪事實之證據係指足以認定被
    告確有犯罪行為之積極證據而言，該項證據自須適合於被告犯罪事實之認定，始
    得採為斷罪資料，最高法院五十三年著有臺上字第六五六號、二十九年上字第三
    一０五號判例。且刑事訴訟上證明之資料，無論其為直接或間接證據，均須達於
    通常一般之人均不致有所懷疑，而得確信其為真實之程度，始得據為有罪之認定
    ，若其關於被告是否犯罪之證明未能達此程度，而有合理懷疑之存在，致使無從
    形成有罪之確信，根據「罪證有疑，利於被告」之證據法則，即不得遽為不利被
    告之認定，亦有最高法院七十六年度臺上字第四九八六號判例可稽。若其以情況
    證據（即間接證據）斷罪時，尤須基於該證據在直接關係上所可證明之他項情況
    事實，本乎推理作用足以確證被告有罪，方為合法，不得徒憑主觀上之推想，將
    一般經驗上有利被告之其他合理情況逕予排除，此觀最高法院三十二年上字第六
    十七號判例意旨可資參照。
四、按行為非出於故意者，不罰；行為人對於構成犯罪之事實，明知並有意使其發生
    者為故意，刑法第十二條第一項、第十三條第一項分別定有明文，是刑法第二百
    十三條公務員登載不實罪之成立，以公務員所登載不實之事項係出於行為人之明
    知為前提要件，所謂明知，即限於直接故意而言，若係間接故意或過失，均難繩
    以該條之罪，此有最高法院四十六年台上第三七七號判例意旨可資參照，亦即行
    為人除客觀上有將不實事項登載於職務上所掌之公文書之行為外，主觀上亦須對
    於不實之事項及該不實事項足生損害於他人之危險結果有所認識，並有意使該損
    害他人之危險結果發生，始足成立。本件訊之被告己○○、戊○○、甲○○均堅
    詞否認有偽造公文書之犯行，均一致辯稱因受理之件數過多，以致疏乎而誤載，
    並無故意可言等語。是本件應予審酌者厥為被告等將系爭登記事件中他項權利證
    明書上抵押權之登記次序誤載為「壹」，為不實之登載，究係出於故意抑或過失
    所致，此攸關被告等犯罪之成立與否。經查：
(一)桃園地政事務所向來辦理不動產抵押權登記程序為：「首先由收件櫃台辦收受送
    件人所送來的登記申請書證明文件，再交給審查人員，審查合格後，會蓋擬准予
    登記的章字，再由複審審核，審核後就可以准予登記，先將文件交給書狀管理人
    員，由承辦人員編狀再交由登簿人員登簿繕狀，至於先登簿或先繕狀，無一定的
    規定，繕狀登簿完成後由校對人員校對登記簿及權狀內容是否正確」等情，業據
    證人王昌富於偵查中證述綦詳(見偵卷第九頁反面、第十頁)，是桃園地政事務所
    辦理不動產登記係採分層負責，經過收件、初審、複審、編狀、登簿繕狀、校對
    、發狀等程序，非一人可獨自完成。本件抵押權之設定登記，被告己○○、戊○○均係職司不動產之登簿及繕狀工作，被告甲○○則負責校對工作，在被告等登
    簿及繕狀之前，業已先經由初審及複審程序，審核通過後，僅由初審人員於申請
    書第二頁初審欄蓋上「擬准予登記」字樣，此外，並無在文件上另外簽註登記順
    位等文字或意見，此有本件系爭二案之申請書在卷可考（見八十四年度偵字第一
    四０００號卷第十三頁、本院更二審卷第七四頁），復據證人乙○○於本院更二
    審調查時到庭證屬 (見本院更二審卷第七九頁）。是被告己○○、戊○○在登記
    事件審核通過後 (即蓋有「擬准予登記」字樣），乃依其等所收受之證明文件核
    對登記簿來決定抵押權登記順位，並非依審核人員所附記之順位 (事實上並未附
    記)來登錄並繕狀。
(二)被告己○○、戊○○固坦承本件系爭之二紙他項權利證明書上對於抵押權之登記
    次序均有誤登記為壹之情事，被告甲○○亦坦承未校對出上開錯誤，並有該他項
    權利證明書二紙附卷可稽，惟本件桃園地政事務所所發之系爭二紙他項權利證明
    書，係就林英男所有座落桃園縣龜山鄉○○○段第二三二之九七、二三二之八八
    、同段蕃子窩小段三五一之五等地號土地及其上門牌號碼為桃園縣龜山鄉○○○
    路○段一六六巷十一之三號之三樓建物同時設定抵押權登記，他項權利證明書正
    面為關於建物之登載事項，背面為土地之登載事項，正面有關建物之抵押權登記
    次序雖錯誤，但背面有關土地之抵押權登記次序經核與土地登記謄本所登錄次序
    並無二致，且被告己○○、戊○○就系爭二件登記事件關於土地及建物之抵押權
    次序在其等職掌之登記簿並未發生登載錯誤，此有土地及建物登記簿謄本在卷可
    按，依社會一般通念之經驗法則，倘被告等欲故意登載錯誤，理應一併土地及建
    物登記謄本登載錯誤，並於他項權利證明書上為相應之登記，方能達到目的，否
    則於當事人只要一經申請抄錄登記謄本時，即立可明知，而自陷於不利之處境，
    從而被告等辯稱：系爭他項權利證書上因疏忽而為錯誤之抵押權順序登載，並非
    直接故意之明知而為不實事項之登載等語，堪可採信。
(三)再者，抵押權順位悉以登記簿上之記載為依據，他項權利證明書上有關抵押權順
    位之記載如有錯誤，並不影響抵押權之效力，參以卷附他項權利證明書之左上角
    復載有「本書狀物權是有變更或已設定他項權利以地政事務所登記簿所載者為準
    」字樣，用以提醒公眾應再確認，以免權益受損，證人即本件受任代書洪錫卿於
    本院更(一)審訊問時亦具結證稱：「其證明文件亦隨案申請謄本」等語（見本院
    更一審卷第二七頁），益見已知悉抵押權順位以土地及建物登記簿謄本為準。且
    參以桃園近年土地建設蓬勃發展，相對地，桃園地政事務所業務量勢必加重，在
    客觀上為人所認知。而本案詐騙集團真正之主犯洪敏雄(另一共犯林英男通緝中)
    業經台灣高等法院台中分院以偽造文書罪判處有期徒刑一年確定在案，有判決書
    乙份附卷可參(見本院更二審卷第一一三頁以下)，依該案判決內容以觀，並未認
    定被告等有與洪敏雄、林英男間有何共謀或受何利益，且參酌被告己○○僅係雇
    員，而被告戊○○任繕狀及登簿之職不過月餘，另被告甲○○雖任職於該地政事
    務所四年餘，惟並非一直擔任校對工作，本件在無積極證據證明被告等與他人有
    何勾結情形下，有關被告等三人有無明知登載錯誤之直接故意，應採嚴格證據主
    義，不得徒憑主觀上之推想或臆測，而率為裁判之基礎，是被告三人顯係作業疏
    忽所致，洵堪認定。
五、綜上所述，尚無證據證明被告三人主觀上有明知為其業務上登載不實之直接故意
    ，此外復無其他積極證據足以證明被告等有上開犯行，本於刑事訴訟法上無罪推
    定原則之法理，原審為無罪判決之諭知，經核並無不當，公訴人上訴意旨徒稱「
    他項權利證明書之不實，勢必嚴重影響交易安全，而有明知不實而為登載之犯意
    」云云，指摘原判決不當，為無理由，應予駁回。
據上論斷，應依刑事訴訟法第三百六十八條，判決如主文。
本案經檢察官王安明到庭執行職務。
中      華      民      國    九十一    年      三      月    二十九    日
                              台灣高等法院刑事第七庭
                                  審判長法  官  吳  啟  民
                                        法  官  施  俊  堯
                                        法  官  蘇  隆  惠
右正本證明與原本無異。
檢察官如不服本判決應於收受送達後十日內向本院提出上訴書狀，其未敘述上訴之理
由者並得於提起上訴後十日內向本院補提理由書（均須按他造當事人之人數附繕本）
。
                                        書記官  周  素  秋
中      華      民      國    九十一    年      三      月    二十九    日
